臺灣士林地方法院民事判決  九十年度訴字第二二號
    原      告  乙○○
    被      告  甲○○
右當事人間清償借款事件，本院判決如左：
    主    文
原告之訴及假執行之聲請均駁回。
訴訟費用由原告負擔。
    事    實
甲、原告方面：
  一聲明：被告應給付原告新台幣（以下同）一百六十七萬七千元及自支付命令送達
          之翌日起至清償日止，按銀行年息百分之七．五計算之利息，及為以供擔
          保為條件之假執行宣告。
  二陳述：
        (一)被告於民國八十五年二月十六日之前陸續向原告借款，總計為二百三十萬
          元，被告並於八十五年二月十六日書立借據兼協議書，同意按月向台灣銀
          行南港分行繳納貸款本息以清償欠款，嗣經兩造結算，尚欠一百六十七萬
          七千元未還，被告雖於八十八年八月二十三日開立面額一百三十七萬六千
          九百四十五元之本票一紙及面額均為二萬五千元之本票一十二紙交付原告
          ，但未獲清償，爰依票據及借貸之法律關係，請求如聲明所示。
        (二)對被告抗辯所為陳述：
          1.被告自認「借據兼協議書」是他親自寫的，原因是「因我要搬離那個地
            方．．．我是被迫寫的，如果我不簽下協議書，我沒有辦法搬離」。又
            說：「我還有寫一張本票是二百三十萬元．．．我又另外寫下十二張的
            本票，把原來二百三十萬元的那張本票換回來，那十二張本票，我記得
            剛好是一年，一個月大概是二萬元．．．我沒有向原告借二百三十萬元
            ，而之前原告確實有替我墊過一些錢，而原告替我墊的錢，我也都還她
            了。」證明借據協議書，向台銀借貸二百三十萬元及「確實有替我墊過
            一些錢」均是事實，現被告答辯狀辯稱：「該協議書實係原告以兄弟逼
            迫被告簽立，非被告自由意思狀態下之意思表示」與自認「我是被迫寫
            的，如果我不簽下協議書，我沒有辦法搬離」相互矛盾，證明是為搬離
            居住，勉強簽字而非兄弟強迫，喪失自由意思下簽下，該借據應為真正
            有證據力。
          2.被告不否認「原告確實有替我墊過一些錢」又參酌證人游素雲到庭稱：
            「被告向原告借二百三十萬元的事，我有聽原告提起過，因我和原告同
            事時候，原告有時會拿被告的票來向我們調錢，後來因原告拿來的票退
            票，我就向原告要錢，原告沒有錢給我們，她說他是幫朋友調，所以我
            就說我直接和發票人聯絡，我和被告聯絡後，有聊了一下，被告也有承
            認他向原告借錢．．．我現在手上還有二張票還沒有清償的」證明被告
            均透過原告持被告簽發之票據向原告親朋調錢、墊款等事實，雖非直接
            交付金錢，亦間接代付金錢無訛，與直接交付金錢無異。又參酌台灣銀
            行南港分行（九○）銀南港營字第四○○四號函：「函囑查明本分行存
            戶李黃琴相關貸款資料．．．說明中八十五年二月十二日改貸房屋修繕
            貸款（帳號000000000000）金額新台幣貳佰參拾萬元整，
          期限七年，撥入000000000000號存款帳戶，本筆貸款亦於
            八十五年十二月二日結清銷戶」，足證借據協議書中均寫金額二百三十
            萬元及七年期限均屬相符，被告諉稱不知向銀行貸款事，顯非事實，否
            則不會寫出貸款金額二百三十萬元，期限七年相符之數據，借據協議書
            ，係經過被告認知承諾下簽出為真正文書，能作為判決基礎。其他如花
            店材料代墊款、購買汽車代墊款．．．等一切費用均計算在內，才開出
            借款協議書之二百三十萬元款項。
          3.鈞院九十年十月二十四日以士院儀民團九十訴二二字第三五九二八號向
            台北國際商業銀行東湖分行函查十一張被告簽發支票，並經台北國際商
            業銀行東湖分行九十年十一月八日北商銀東湖○九○字號函覆如附件王
            金財所簽發支票經執票人提示交換明細表，其中三張明細表中編號八、
            十、十一因風災浸水淹滅外，其他經證明為原告本人或親友所提示交換
            無訛，均是支付銀行貸款每期三萬八千元，足證被告所言清償此部分合
            計四十九萬四千元，其代原告清償或代為墊款等，均無清償，所以會算
            結果才開出一百三十七萬六千九百四十五元及十二張本票面額每張二萬
            五千元，一年十二張合計三十萬元及其他零星借款或墊款。
          4.原告既已提出本票為證，則被告若認該本票為偽，自應負舉證責任，被
            告若稱該借據兼協議書係遭脅迫下所寫，亦應負舉證之責。被告雖辯稱
            原告保險費之繳納均借用被告之支票代償，事實上被告沒錢時是向原告
            由客戶收回之現金週轉方便以支票換現金，而非被告代開支票。
乙、被告方面：
  一聲明：駁回原告之訴，並陳明若受不利之判決，願供擔保請准宣告免為假執行。
  二陳述：
        (一)按最高法院八十二年度台上字第一Ｏ六一號民事裁判意旨載：「本票為無
          因證券，不能僅以面票之簽發及交付，證明有借貸之事實。準此，原審徒
          以系爭本票為上訴人簽發交付予被上訴人上訴人自認有該五張本票之借
          款債務等情，認定兩造間有借款債權債務關係存在，於七十二年六月十八
          日結算，因支票未兌現，乃由上訴人簽發交付系爭本票予被上訴人，推論
          被上訴人得本於借貸關係請求，是否適當，尚非無疑。」、台中地方法院
          八十七年度訴字第一四五二號裁判謂：「．．．故當事人主張有金錢借貸
          關係存在，須就其發生所須具備之特別要件即金錢之交付及借貸意思表示
          互相一致負舉證之責任，若僅證明有金錢之給付，未證明借貸意思表示互
          相一致者，尚不能認為有金錢借貸關係存在。」及彰化地方法院八十六年
          度訴字第三四號裁判指：「．．．再消費借貸法律關係之成立，須具備：
          （一）借貸意思表示相互一致，（二）交付借貸物等特別要件，是當事人
          主張有金錢借貸關係存在，除須證明有金錢之交付外，自須就雙方借貸意
          思表示互相一致，負舉證之責，若僅證明有金錢之交付而未證明借貸意思
          表示一致者，尚不能認為有金錢借貸關係存在。」可知主張金錢借貸關係
          存在之一方，自須就金錢交付之事實及借貸意思表示合致負舉證之責，且
          縱認雙方當事人因結算債權債務關係而簽發票據者，亦不得遽認執有票據
          之人得按借貸關係請求，合先敘明。
        (二)查本件原告主張伊有借款予被告，無非稱伊「以房子向銀行貸款二百二十
          萬元，把二百三十萬元拿去還票款」云云，惟查：
          依台灣銀行南港分行覆  鈞院之（九十）銀南港營字第四ＯＯ四號函載：
          「李君（指原告）．．．於八十三年五月九日申貸金融卡簡便融資額度新
          台幣壹佰萬元整．．．嗣於八十四年七月五日重新申貸金融簡便融資，並
          提高額度為新台幣壹佰伍拾萬元整，期限三年並同時解除前項貸款，復於
          八十五年二月十二日改貸房屋修繕貸，金額新台幣貳佰參拾萬元整．．．
          」等語，可知，原告所稱有向銀行貸款二百三十萬元事，實際係為清償伊
          自己於八十四年七月五日向銀行借款一百五十萬元。是原告所稱伊以向銀
          行借款二百三十萬元，用以借款予被告云云，顯不實在。況原告迄今均未
          提出伊有「交付借款」或「代被告清償票款」之證明文件，而僅提出或已
          作廢或金額、日期均與伊主張之借款事實不相符之票據等等，依前揭裁判
          意旨可知，原告主張伊有借款予原告之事實等語，並不值採。
        (三)另查，原告雖請求  鈞院調閱被告曾按月返還予伊三萬八千元十二期之銀
          行往來資料，欲反面推論被告有向伊借款事，惟查，觀諸台北國際商業銀
          行東湖分行九十年十一月八日發文覆  鈞院之資料可知，其中僅編號(2)、
          (3)、(4)、(5)、(6)、(7)等六紙係被告交付原告（提示人黃瓊玉為原告親屬）
          之支票，且依該支票交易日期觀之，其中亦無如原告所主張有按月給付之
          情形，是知原告之主張已有不實。況被告之所以給付該支票予原告，乃因
          被告認係兩造曾存之友誼關係而給與，實無得據以反面推論被告有欠伊二
          百三十萬元事，此觀諸被告於九十年九月十一日庭訊時所稱「我沒有向原
          告借二百三十萬元，．．．而我之所以願意再給她六十多萬元，是因為我
          認為朋友一場，所以也給她．．．」等語足徵。
        (四)再者，按原告於九十年六月十四日所提出之陳報狀中，計檢附下列文書影
          本，以證雙方有借款關係存在：1.支票影本五紙（無票據號碼）。2.已作
          廢支票影本三紙（無票據號碼）。3.退票及退票理由單影本乙份。4.亞田
          企業有限公司價目表影本乙份。5.國泰人壽保險股份有限公司貸款單影本
          乙份。6.本票影本十二紙。7.汽車保險要保書影本乙份。8.聯合報分類廣
          告收據影本乙份。9.原告診斷書及床頭卡影本各乙份。10.借據兼協議書影
          本乙份。11.支票送款單存根影本十九份。12.匯款單影本九份。惟均不足以
          證明原告對被告存有借款債權，蓋以：
          １編號1.、2.、3.、6.即本票、支票部分—按原告雖提出支票等以證雙方
            有借款關係，惟查：
            細觀原告所提出之支票，發票日分別為八十四年五月卅一日、八十五
              年四月卅日、八十五年二月一日等，與原告所指被告向原告借款二百
              三十萬萬元並不相符，顯不能做為本案借款之證明。
            次查，支票為文義證券及無因證券，支票上之權利係依支票文義而發
              生，與其基礎之原因關係各自獨立，支票上權利之行使不以其原因關
              係存在為前提，尚難以原告執有被告簽發之支票，即得證明其所主張
              之原因關係存在，是故執票人主張支票係發票人向其借用款項而簽發
              ，如經發票人否認，即應就雙方有此消費借貸關係存在之事實負舉證
              責任。上開見解並有最高法院七十年台上字第二八九八號判決足稽，
              足見，原告僅以提出之支票為憑，尚難以證明雙方確有借款關係存在
              。
            又，以其提出之支票，其中竟有三紙已明白表示作廢，則原告又如何
              以做廢無效之支票來證明借款事實？
            再者，觀各支票竟無票號記載，則其形式是否為真仍非無疑，益見無
              法證明其原因關係為何。
          ２編號4.、5.、7.、8.、9.部分—又原告另提出公司價目表、貸款單、要
            保書、分類廣告收據甚至其個人診斷書等與本案有何關連？而且亦無法
            證明被告有向原告借款。
          ３編號十借據部分—復查，原告雖提出「借據兼協議書」乙紙，以證被告
            有向其借款之事實，惟該紙協議書實係原告以兄弟逼迫被告簽立，非被
            告於自由意思狀態下之意思表示，況細觀該協議書除無立據之日期，已
            足令人起疑外，其內容亦僅能證明雙方有借款之合意，尚不足以證明被
            告確有收受該筆款項之事實，觀諸前揭判例，仍不生消費借貸之效力，
            復由原告所主張之借款金額高達二百三十萬元，非箋箋之數，不可能無
            任何支票或匯兌之交易資料，則原告向被告請求返還借款云云，難認有
            理由。
          ４編號11.支票送款單部分—又，依其所檢附之送款單存根，存款人均為被
            告個人，並非原告，亦無法證明與原告有何關連。
          ５編號十二匯款單部分─原告所檢附之匯款單部分僅有五紙是由原告匯入
            被告之帳戶內，但觀其匯款之日期為八十五年十二月卅一，一十四萬一
            千元；八十五年十二月六日，二萬元；八十五年十一月一日，五萬五千
            元；八十五年九月十八日，三萬一千一百元；八十五年九月五日，三萬
            元；八十六年一月七日，六萬二千元，總計亦不過三十三萬九千一百元
            ，均與原告於起訴狀內所稱八十五年二月間之借款二百三十萬元，不論
            日期與金額均差距甚大，顯然匯款之原因與原告所稱之借款相去甚遠，
            亦無法證明被告曾向原告於八十五年二月間借款二百三十萬元之情事。
            況按前揭說明(三)及原告於支付命令聲請狀內自認所示，被告縱或與原告
            間存有三十三萬九千一百元之借款關係，惟被告亦已清償完畢。
    理    由
一、原告起訴主張：被告於八十五年二月十六日之前陸續向原告借款，總計為二百三
    十萬元，被告並於八十五年二月十六日書立借據兼協議書，同意按月向台灣銀行
    南港分行繳納貸款本息以清償欠款，嗣經兩造結算，尚欠一百六十七萬七千元未
    還，被告雖於八十八年八月二十三日開立面額一百三十七萬六千九百四十五元之
    本票一紙及面額均為二萬五千元之本票一十二紙交付原告，但未獲清償，爰依票
    據及借貸之法律關係，請求如聲明所示。
二、被告則以：被告並未向原告借款二百三十萬元，被告雖曾開立支票予原告，但係
    因兩造間曾存之友誼關係而給與，被告所簽立之借據兼協議書係受脅迫下所為，
    至於所簽發之本票則應由原告證明確有原因關係存在。又原告雖有匯款予被告，
    但匯款之時間均在八十五年二月十六日之後，與原告所述之借款時間不符，且原
    告匯款之金額僅三十三萬九千一百元，縱係借款，亦已清償等語資為抗辯。
三、按「消費借貸，因金錢或其他代替物之交付而生效力」，八十八年四月二十一日
    條正前民法第四百七十五條定有明文。又「消費借貸契約屬要物契約，因借用物
    之交付而生效力。借用人出具之借據（借用證），倘未表明已收到借款，致不足
    證明有交付借款之事實，且其對之又有爭執者，貸與人自仍須就交付借款之事實
    負舉證責任。」、「本票為無因證券，不能僅以本票之簽發及交付，證明有借貸
    之事實。」此有最高法院八十七年度台上字第一六一一號判決、八十二年度台上
    字第一○六一號判決足資參照。
四、查原告主張被告於八十五年二月十六日之前向其借款二百三十萬元之事實，雖據
    提出借據兼協議書影本一紙及被告於八十五年四月十日簽發之面額二百三十萬元
    本票影本一紙、原告於八十八年八月二十三日簽發面額一百三十七萬六千九百四
    十五元之本票影本一紙、支票影本五紙、已作廢支票影本三紙、支票及退票理由
    單影本各一紙、亞田企業有限公司價目表影本一份、國泰人壽保險股份有限公司
    貸款單影本一份、本票影本一十二紙、汽車保險要保書影本一份、聯合報分類廣
    告收據影本一份、原告診斷書及床頭卡影本各一份、支票送款單存根影本一十九
    份、匯款單影本九份，並舉證人游素雲為證，惟被告則否認兩造間確有前開借貸
    關係存在，經查：
    (一)依原告所提借據兼協議書所載：「茲有甲○○（以下稱乙方）因向李黃琴（以
      下稱甲方）借款新台幣貳佰拾萬元正。一、本項借款係以李黃琴名下房屋向
      台灣銀行南港分行貸款，其所應負按每月本息平均攤還。乙方應於每月十二日
      前繳付三萬七千八百九十五元。二、清償日期限七年或可不定額先行攤還。」
      之文義觀之，縱認兩造間有借貸之合意，惟尚難證明被告確已收受該二百三十
      萬元借款，自難依該借據兼協議書證明原告所主張借貸之事實。
    (二)支票及本票為無因證券，不能僅以支票或本票之簽發及收受，用以證明有借貸
      之事實，已如前述，則依原告所提支票及本票影本，亦難證明兩造間確有借貸
      關係存在。
    (三)依原告所提前揭亞田企業有限公司價目表影本一份、國泰人壽保險股份有限公
      司貸款單影本一份、汽車保險要保書影本一份、聯合報分類廣告收據影本一份
      、原告診斷書及床頭卡影本各一份，原告自稱係為證明曾替被告作保購買賣汽
      車、證明被告有工作，由原告為被告登報、證明原告與被告熟識，原告還因此
      受傷等，惟此均與原告是否借款予被告無涉。
    (四)依原告所提支票送款單存根影本一十九份觀之，該戶名均為被告個人，無法證
      明該款項係由原告代被告墊付。
    (五)依原告所提匯款單影本九紙觀之，僅有五紙是由原告匯入被告之帳戶內，但觀
      其匯款之日期為八十五年十二月卅一，一十四萬一千元；八十五年十二月六日
      ，二萬元；八十五年十一月一日，五萬五千元；八十五年九月十八日，三萬一
      千一百元；八十五年九月五日，三萬元；八十六年一月七日，六萬二千元，總
      計亦三十三萬九千一百元，與原告所主張於八十五年二月十六日前之借款二百
      三十萬元並不相符，亦難依此證明原告所主張被告借款之事實。
    (六)證人游素雲雖到場證稱：「被告向原告借二百三十萬的事，我有聽原告提起過
      ，因我和原告當同事的時侯，原告有時會拿被告的票來向我們調錢，後來，因
      原告拿來的票退票，我就向原告要錢，原告沒有錢給我們，她說她是幫朋友調
      ，所以我就直接和發票人聯絡，我和被告聯絡後，有聊一下，被告也有承認他
      向原告借錢，所以我還勸被告要處理，不要讓原告承擔這麼多，旦是沒有說借
      多少錢，我之後有向被告拿一部分錢回來，原告後來有把錢陸陸續續還給我們
      ，我現在手上還有二張票還沒有清償。原告向國泰轉貸的事，也是我承辦的，
      原告跟我說她銀行貸款也是貸來借給被告，我們還都罵她很笨。我拿過被告的
      票不止一次，票據來來往往的，我也不記得被告的票是多少錢，只是後來逼急
      了，我才去和被告聯絡。」等語（詳本院九十年九月十一日言詞辯論筆錄），
      依證人所述雖可證明被告曾交付支票予原告持向證人調現，惟原告與被告間是
      否確有二百三十萬元之借貸關係，則因證人均係聽原告所述，非其親自之見聞
      ，故證人游素雲之證詞尚難作為兩造間確有二百三十萬元借貸關係存在之證據
      。
五、原告另主張其持有被告所簽發之前揭面額一百三十七萬六千九百四十五元之本票
    一紙及面額各二萬五千元之本票一十二紙，故併依票據之法律關係請求被告給付
    票款，惟按「票據債務人不得以自己與發票人或執票人之前手間所存抗辯之事由
    對抗執票人。但執票人取得票據出於惡意者，不在此限。」票據法第十三條定有
    明文。又「依票據法第十條（現行法第十三條）之規定，票據債務人祇不得以自
    己與發票人或執票人之前手間所存抗辯之事由，對抗執票人，若以其自己與執票
    人間所存抗辯之事由資為對抗，則非法所不許。」，此有最高法院四十六年台上
    字第一八三五號判例足資參照。原告與被告間既係直接前後手，則被告即得以兩
    造間所存之抗辯事由，對抗原告，亦即原告就其所持有被告所簽發本票之原因關
    係亦負有舉證之責。原告主張其係因借款予被告而持有前揭本票，惟就兩造間確
    有二百三十萬元之借貸關係存在，且被告尚有一百六十七萬七千元尚未返還之事
    實並未舉證證明，已如前述，故原告主張依票據之法律關係請求被告給付如聲明
    所示，亦無理由。
六、綜上所述，原告依借貸及票據之法律關係，請求被告給付一百六十七萬七千元及
    自支付命令送達之翌日起至清償日止，按銀行年息百分之七．五計算之利息，為
    無理由，應予駁回。
七、原告受敗訴判決，其假執行之聲請即失所依據，應併予駁回。
八、因本案事證已臻明確，兩造其餘主張陳述及所提之證據，經審酌均不影響本院上
    開論斷，毋庸再予論述，附此敘明。
九、據上論結，原告之訴為無理由，依民事訴訟法第七十八條，判決如主文。
中      華      民      國    九十一    年      五      月    二十一    日
                                    臺灣士林地方法院民事第二庭
~B法      官  許永煌
右為正本係照原本作成。
如對本判決上訴須於判決送達後廿日內向本院提出上訴狀。
中      華      民      國    九十一    年      五      月    二十七    日
~B法院書記官  馮衍燕
